臺灣臺中地方法院民事判決　九十三年度簡上字二四號
　　上　訴　人　丁○○
　　訴訟代理人　熊賢祺　律師
　　複　代理人　黃勝裕　律師
　　　　　　　　丙○○
　　被　上訴人　甲○○
　　訴訟代理人　乙○○
右當事人間請求遷讓房屋等事件，上訴人對於民國九十二年十月二十七日臺灣臺中地
方法院臺中簡易庭九十二年中簡字第二一九九號第一審判決提起上訴，經本院於民國
九十四年三月四日言詞辯論終結，判決如左：
    主      文
上訴駁回。
第二審訴訟費用由上訴人負擔。
    事實及理由
一、本件被上訴人於原審以租期屆至依租賃物返還請求權訴請上訴人遷讓交還系爭房
    屋，嗣以上訴人業於民國（下同）九十三年四月二十五日遷讓交還系爭房屋由被
    上訴人接管，於本院言詞辯論期日，以言詞撤回此部分之起訴，並經上訴人表示
    同意，業經記明筆錄在卷，其訴之撤回符合法律之規定，應予准許；又被上訴人
    於原審以上訴人於租期屆滿後仍無權占用系爭房屋，依不當得利之法律關係請求
    上訴人自九十二年六月一日起至遷讓交還系爭房屋之日止，按月給付被上訴人相
    當於租金之不當得利，於本院言詞辯論期日以上訴人於九十三年四月二十五日遷
    讓交還系爭房屋，依此計算之不當得利總額為新台幣（下同）七萬五千八百元，
    並更正此部分訴之聲明，合先敘明。
二、本件被上訴人起訴主張兩造訂有房屋租賃契約書，由上訴人承租系爭房屋及地下
    二樓編號八三之機械停車位，租賃期間自九十年六月一日起至九十二年五月三十
    一日止，租金原訂為七千元，但約定若上訴人自行裝置落地窗隔音設備，則將租
    金調整為六千元。上訴人積欠九十一年十月份及九十二年二至五月份之租金未繳
    納，租金以每月六千元計算，合計為三萬元；又上訴人未自行裝置落地窗隔音設
    備，租金仍應以每月七千元計算，是以租賃期間二年（共二十四個月），每月上
    訴人尚應補繳租金一千元，合計為二萬四千元；再上訴人於租賃期間尚積欠九十
    二年度四、五月份大樓社區管理費，每月一千四百元，合計二千八百元；上訴人
    於租約終止後遲未遷出系爭房屋，應給付被上訴人違約金六千元。又上訴人於租
    約終止後仍無權占用系爭房屋，拒不遷讓交還被上訴人，妨害被上訴人之使用收
    益，應自九十二年六月一日起至遷讓交還系爭房屋日止，賠償上訴人依每期租金
    額計算之損害金，嗣上訴人於九十三年四月二十五日遷出，系爭房屋由被上訴人
    接管，損害金合計為七萬五千八百元。爰依租賃契約之法律關係，請求上訴人給
    付積欠之五期租金三萬元、租金調整費用二萬四千元、大樓社區管理費二千八百
    元、違約金六千元，合計六萬二千八百元，另依不當得利之法律關係，請求上訴
    人給付自九十二年六月一日起至九十三年四月二十五日止，每月以租金數額七千
    元計算之損害金七萬五千八百元等語。被上訴人對上訴人之抗辯則陳稱：被上訴
    人並未於租賃關係存續中採取斷水、斷瓦斯之措施；上訴人於租賃關係屆至後，
    仍繼續占用系爭房屋，除更換門鎖外，更貼上封籤，阻止被上訴人進入，且房屋
    內尚放置訴外人菩提醫院借用予上訴人之物品，上訴人實際上已無法利用房屋而
    遭受損害；又戶籍之設立與實際遷徙無關，況係上訴人自行辦理由系爭房屋遷出
    ，與被上訴人無關；依兩造簽訂之房屋租賃契約書第七條第六款約定管理費由承
    租人負擔，被上訴人自應依租賃關係負擔該部分之費用等語。
三、上訴人則以被上訴人於九十二年一月間將系爭房屋之天然氣斷氣，同年二月份將
    系爭房屋斷水，使上訴人日常生活無瓦斯及水可用，無法於系爭房屋內生活未保
    持系爭房屋合於約定使用、收益之狀態，造成上訴人無法就系爭房屋為使用收益
    ，上訴人得主張同時履行抗辯權，拒絕租金之給付。上訴人因被上訴人斷水、斷
    瓦斯之措施，已自行於九十二年二月遷出系爭房屋，無須給付被上訴人每月相當
    於租金七千元之利益，另大樓社區管理費應由被上訴人負擔。被上訴人故意斷水
    、斷瓦斯，上訴人無法居住須另行租屋，額外支出租金七千元、管理費一千元，
    四個月合計三萬二千元；且上訴人遭被上訴人以此方式趕走，造成精神之痛苦不
    安及被上訴人向台中縣大里市戶政事務所申請將上訴人之戶籍自系爭房屋遷出，
    使上訴人生活遭受極大之不便與痛苦，健康及人格法益受侵害，故請求精神慰撫
    金三萬零八百元，以上合計六萬二千八百元，於被上訴人請求之範圍內，主張抵
    銷等語，資為抗辯。
四、原審判決上訴人應將系爭房屋遷讓返還被上訴人（此部分業經被上訴人於第二審
    回起訴），上訴人並應給付被上訴人六萬二千八百元及自九十二年六月一日起至
    遷讓返還系爭房屋之日止，按月給付被上訴人七千元。上訴人不服提起上訴，聲
    明原判決廢棄，被上訴人於第一審之訴及假執行之聲請均駁回，被上訴人答辯聲
    明駁回上訴。
五、被上訴人主張兩造訂有房屋租賃契約書，上訴人向被上訴承租系爭房屋及停車位
    ，租賃期間自九十年六月一日起至九十二年五月三十一日止，租金原訂為七千元
    ，兩造約定若上訴人人自行裝置落地窗隔音設備，則將租金調整為六千元，上訴
    人未繳納九十一年十月及九十二年二至五月份之租金，合計為三萬元，又上訴人
    未裝置落地窗隔音設備及上訴人未繳納九十二年度四、五月份大樓社區管理費等
    事實，業據被上訴人提出租賃契約書一份、房租轉帳紀錄、管理費催繳通知及存
    證信函影本各一件為證，且為上訴人所不爭執，堪信屬實。
六、被上訴人主張上訴人應給付積欠之租金（含租金調整費）違約金、管理費及於租
    期屆滿後仍無權占用系爭房屋等情，則為上訴人所否認，並以前詞置辯，分敘如
    次：
  (一)上訴人辯稱被上訴人自九十二年一月即將系爭房屋之天然氣申請斷氣並拆錶，同
    年二月起斷水，並阻上訴人繳納費用，致使上訴人無天然氣及水可用，未依租賃
    契約保持租賃物合於所約定使用收益之狀態，上訴人得主張同時履行抗辯權拒絕
    給付租金等情，俱為被上訴人所否認，並提出臺灣省自來水公司繳費證明書二份
    為證。經查：
  1.本院依上訴人之聲請向臺灣省自來水股份有限公司函查系爭房屋九十二年二月至
    六月之用水量或用水費、系爭房屋之住戶是否曾申請停水、併限制他人復水及申
    請時間、水費係當月繳納或事後補繳等事項，經臺灣省自來水股份有限公司第四
    區管理處函復：該用戶曾於九十二年六月三日申請停用、停用期間並無限制他人
    辦理復水、該用戶係雙月收費，九十二年二、四、六月份水費均於期限內繳納，
    並於九十二年六月三日辦理停用，有該處九十三年六月十日台水業字第０九三０
    ００九一四一０號函所附系爭房屋九十二年二月至六月繳費證明暨抄錶歷史資料
    影本一份、九十三年九月二十一日台水四業字第０九三００一五三八００號函及
    所附用戶各類異動服務申請書及繳費證明影本各一件、九十三年九月二十七日台
    水四業字第０九三００一五九八四０號函、九十三年十二月十五日台水四業字第
    ０九三００二一一０四０號函及所附系爭房屋九十二年一月至六月抄錶紀錄暨繳
    費存根在卷可憑。
  2.本院另依上訴人之聲請向欣林天然氣股份有限公司函查爭房屋於九十二年間曾否
    斷氣、拆錶，何人申請拆錶、拆錶後何時恢復供應等項，函查結果：系爭房屋係
    於九十二年六月三日由王玲芬即被上訴人之配偶申請拆表、九十三年十月二十日
    由訴外人王雍喬申請復表。有欣林天然氣股份有限公司以九十三年十二月二日林
    屯展業字第０二五九號函檢附用戶計量表申請單、掛拆錶記錄影本三份可按。
  3.依前述本院函查之結果，系爭房屋之用戶於九十二年一月間並無向欣林天然氣股
    份有限公司申請斷氣，亦無於同年二月間向臺灣省自來水股份有限公司辦理停用
    及限制他人申請復水，同年二月至六月之水費復均如期繳納，均無上訴人所指被
    上訴人故意將系爭房屋之天然氣斷氣及斷水、停水或事後補繳水費之情形，核與
    被上訴人所述相符，又被上訴人雖曾向上開二公司申請拆表及停用，惟係於兩造
    所訂租期屆滿後始為之，尚非於租賃期間內所為，難認為被上訴人此舉即有未依
    約保持租賃物合於使用收益之行為。此外，上訴人復未能舉證被上訴人有將系爭
    房屋斷氣及斷水之事實，就其主張有利之事實未能舉證以實其說，自難為其有利
    之認定。是被上訴人於租賃期間內，既無未保持租賃物合於約定使用收益狀態之
    所為，上訴人主張得行使同時履行抗辯權拒絕給付租金，即無足採納。
  (二)被上訴人主張上訴人於租賃期間屆滿後仍無權占用系爭房屋，至九十三年四月二
    十五日始遷讓交還系爭房屋等情，固為上訴人所否認，並辯稱已於九十二年二月
    間遷出系爭房屋，惟查：上訴人自認租期屆至後，系爭房屋內仍堆置其向訴外人
    菩提醫院借用之物品，且上訴人將系爭房屋之門鎖重新換過並加貼封籤，有被上
    訴人提出之照片二紙為證，亦為上訴人所自認。則縱認上訴人確自九十二年二月
    間起即遷出系爭房屋，然系爭房屋及其內之物品，既仍處於上訴人實力支配管領
    之下，上訴人並更換門鎖加貼封籤，排除被上訴人就系爭房屋之占有使用，自應
    認系爭房屋仍在上訴人之占用中。另被上訴人主張上訴人於九十三年四月二十五
    日遷讓交還系爭房屋之事實，並據其提出系爭房屋社區大樓管理員之工作日誌一
    份為證，依工作日誌之記載：上訴人係於九十三年四月二十五日十九時三十分將
    物品搬離系爭房屋，上訴人就工作日誌之記載亦不表爭執，依本院調查證據之結
    果，上訴人辯稱於九十二年二月即遷出交還系爭房屋之詞，顯與事實不符，不足
    採信，被上訴人主張上訴人於九十三年四月二十五日始遷讓交還系爭房屋，堪信
    為真實。
  (三)上訴人另主張被上訴人未經其同意，向臺中縣大里市戶政事務所申請將上訴人之
    戶籍遷出系爭房屋，雖據其提出臺中縣大里市戶政事務所九十二年十月二十二日
    中縣里戶字第０九二０００六七一五號函影本一份為證，被上訴人則辯稱戶籍遷
    出係上訴人自行辦理遷出等語，經查：
  1.本院經向臺中縣大里市戶政事務所函查，該所函復以：丁○○君原設籍本市○○
    路○段六七一巷八弄三十八號七樓，因遷出未報，經房屋所有權人甲○○於九十
    二年六月二日委託王玲芬申請逕為遷出登記，該案並經本所會轄區霧峰分局內新
    派出所派員實地查察楊君並未居住上址，惟本案尚在查辦當中，楊琛與興君已於
    九十二年十一月十日自行將戶籍遷離原戶籍地址，有該所九十三年九月十六日中
    縣里戶字第０九三０００六六一六號函及所附申請書、委託書、會辦單及上訴人
    戶籍謄本影本各一件附卷可稽。
  2.按「全戶遷離戶籍地，未於法定期間申請遷出登記，無法催告，經房屋所有權人
    或地方自治機關申請，戶政事務所得逕為遷出登記。前項房屋所有權人或地方自
    治機關不為申請時，戶政事務所得逕為登記。」、「戶政事務所依本法第四十七
    條第四項及第五項規定逕為登記者，應將其全戶戶籍暫遷至該戶政事務所並註明
    地址，同時通報警察機關。」戶籍法第四十七條第四項、第五項、同法施行細則
    第十五條第四項分別有明文規定，被上訴人為系爭房屋之所有權人，本得依此規
    定於被上訴人搬離系爭房屋後，向戶政事務所申請逕為遷出登記，且於此情形，
    係由戶政事務所依法將遷出人之戶籍暫遷至該戶政事務所，非由被上訴人申請將
    上訴人之戶籍強制遷移至戶政事務所，況依前開臺中縣大里市戶政事務所之回函
    ，上訴人於該所逕為遷出登記之申辦過程中，已於九十二年十一月十日自行辦理
    遷出，上訴人主張被上訴人未經其同意將其戶籍遷出系爭房屋並遷至戶政事務所
    ，顯非真實。
  (四)上訴人另辯稱系爭房屋之大樓社區管理費應由區分所有權人即被上訴人負擔，查
    公寓大廈管理條例第三條第八款規定：「住戶：指公寓大廈之區分所有權人、承
    租人或其他經區分所有權人同意而為專有部分之使用者或業經取得停車空間建築
    物所有權者。」承租人亦屬該條例所稱之住戶，又該條例有關公共基金及修繕、
    管理、維護費用負擔之規定，並未排除區分所有權人與承租人就該區分所有建物
    應依該條例及規則應分擔之管理費，得自行約定由何者負擔，依兩造所訂租賃契
    約第七條第六款約定：「管理費用於承租日起由承租人負擔。」則上訴人依約即
    負有支付管理費之義務，其此部分所辯自無足採。
  (五)末查：上訴人辯稱被上訴人擅自將系爭房屋斷氣、斷水及未經上訴人同意將上訴
    人之戶籍強制遷出系爭房屋並遷入戶政事務所等情，俱非真實，已如前述，則上
    訴人據此主張被上訴人所為侵害上訴人之健康及人格權，應負損害賠償責任云云
    ，即屬無據，上訴人既無可供抵銷之債權，其所為抵銷之抗辯，亦難以採納。
  (六)綜上所述，上訴人前開所辯均不足採信，被上訴人主張上訴人積欠租金（含租金
    調整費）、於租賃期滿仍無占用系爭房至九十三年四月二十五日始遷讓交還被上
    訴人及上訴人未依約繳納大樓社區管理費等事實，均堪信為真實。
七、按稱租賃者，謂當事人約定，一方以物租與他方使用收益，他方支付租金之契約
    ；承租人應依約定日期，支付租金，民法第四百二十一條第一項、第四百三十九
    條前段定有明文，又兩造所訂租賃契約第六、七條第六款約定：「承租人於租賃
    期滿不交還房屋即應支付違約金新台幣六千元」；「管理費用於承租日起由承租
    人負擔」，則上訴人應依兩造所訂租賃契約負給付租金及管理費之義務，且於租
    賃期滿不交還系爭房屋即應支付違約金。從而，被上訴人依據租賃契約之法律關
    係，請求上訴人應給付積欠之五期租金三萬元、租金調整費用二萬四千元、大樓
    社區管理費二千八百元、違約金六千元，合計六萬二千八百元，為有理由，應予
    准許。次按無法律上之原因而受利益，致他人受損害者，應返還其利益。雖有法
    律上之原因，而其後已不存在者，亦同，民法第一百七十九條定有明文。又依不
    當得利之法則請求返還不當得利，以無法律上之原因而受利益，致他人受有損害
    為其要件，故其得請求返還之範圍，應以對方所受之利益為度，非以請求人所受
    損害若干為準，無權占有他人土地，可能獲得相當於租金之利益，為社會通常之
    觀念，最高法院著有六十一年臺上字第一六九五判例可資參照。本件上訴人於租
    期屆至後仍無權占有系爭房屋，於其占有期間，即無法律上之原因，自獲有相當
    於租金額之利益，致被上訴人受有損害，被上訴人請求返還不當得利，自無不合
    。則被上訴人依不當得利之法律關係請求上訴人應自九十二年六月一日起至返還
    系爭房屋之日（即九十三年四月二十五日）止，按月給付原告七千元，合計為七
    萬五千八百元之不當得利，亦屬正當，自應予以准許。原審為被上訴人勝訴之判
    決，並依職權宣告假執行，於法並無不合，上訴意旨併指摘原判決此部分不當，
    求予廢棄改判，非有理由，亦應予以駁回。
八、本件判決之基礎已臻明確，兩造其餘主張陳述、舉證及聲請調查證據，均與本件
    判決結果無影響，毋庸再予審酌及調查，附此敘明。
九、據上論結，本件上訴為無理由，依民事訴訟法第四百三十六條之一第三項、第四
    百四十九條第一項、第七十八條，判決如主文。
中　　　華　　　民　　　國　　九十四　　年　　三　　　月　　　十八　　　日
                                臺灣臺中地方法院民事第三庭
~B審判長法　官　張　瑞　蘭
~B　　　法　官　李　悌　愷
~B　　　法　官　陳　文　爵
右正本證明與原本無異
本件判決不得上訴
中　　　華　　　民　　　國　　九十四　　年　　三　　　月　　　十八　　　日
~B　　　書記官
